【裁判字號】    98,消債聲,17
【裁判日期】    990325
【裁判案由】    聲請免責
【裁判全文】
臺灣苗栗地方法院民事裁定            98年度消債聲字第17號
聲  請  人  甲○○
(即債務人)              樓
上列當事人因消費者債務清理事件聲請免責，本院裁定如下：
    主  文
債務人甲○○不免責。
    理  由
一、按法院為終止或終結清算程序之裁定確定後，除別有規定外
    ，應以裁定免除債務人之債務；消費者債務清理條例第132
    條固有明文；惟按債務人有下列各款情形之一者，法院應為
    不免責之裁定；但債務人證明經普通債權人全體同意者，不
    在此限：(一)於七年內曾依破產法或本條例規定受免責。(二)隱
    匿、毀損應屬清算財團之財產，或為其他不利於債權人之處
    分。(三)捏造債務或承認不真實之債務。(四)因浪費、賭博或其
    他投機行為，致財產顯然減少或負擔過重之債務，而生開始
    清算之原因。(五)於清算聲請前一年內，已有清算之原因，而
    隱瞞其事實，使他人與之為交易致生損害。(六)明知已有清算
    原因之事實，非基於本人之義務，而以特別利於債權人中之
    一人或數人為目的，提供擔保或消滅債務。(七)隱匿、毀棄、
    偽造或變造帳簿或其他會計文件之全部或一部，致其財產之
    狀況不真確。(八)故意於財產及收入狀況說明書為不實之記載
    ，或有其他故意違反本條例所定義務之行為；同條例第134
    條規定甚明。
二、經查：
（一）本件聲請人甲○○依消費者債務清理條例聲請清算事件，
      前經本院以98年度消債清字第3 號裁定自民國98年10月16
      日17時起開始清算程序，並同時終止清算程序確定在案，
      此有前開民事裁定書附卷可稽。然在聲請人聲請清算程序
      之前，勞工保險局曾自94年8 月4 日起至95年2 月9 日止
      ，發給聲請人6 個月失業給付計新臺幣（下同）119,880
      元；另聲請人曾於96年1 月間請領440 日之普通殘廢給付
      488,400 元；復於96年3 月12日因退職而由台北市成衣熨
      燙人員職業公會為其申請老年給付，經勞工保險局核付老
      年給付1,048,823 元，此有該局98年7 月30日保給失字第
      09860559110 號函附於本院98年度消債清字第3 號卷宗內
      可按（見上開卷宗第202 頁），是聲請人於94年7 月10日
      遭資遣後固無薪資收入，惟其至聲請清算之97年11月27日
      止，計約3 年4.5 個月，其於上開期間內因獲得前揭給付
      而可處分財產價值計達1,657,103 元（計算式：119,880
      元＋488,400 元＋1,048,823 元＝1,657,103 元），可作
      為其生活開支之用。
（二）又消費者債務清理條例所定之更生與清算程序，雖給予不
      幸陷於經濟上困境之消費者，有重建復甦之機會，惟其目
      的並非在維持債務人過往之寬裕生活，而係保障債務人於
      維持最低生活水準之前提下，使其有能力儘量清償債務，
      並獲取新生，是審酌債務人所應扣除之日常必要費用支出
      數額，應以足供維持其基本生活之費用為準，並非以繼續
      維持債務人過往之生活消費水平為前提。而聲請人自90年
      12月24日起均設籍於台北市士林區，惟自97年10月15日租
      屋居住於苗栗縣通霄鎮，則以聲請人於居住臺北市士林區
      時，依內政部公布台北市每人每月最低生活費於94年為13
      ,562元、95年為14,377元、96年為14,881元、97年為14,1
      52元；居住於苗栗縣通霄鎮時，依內政部公布臺灣省每人
      每月最低生活費於97年為9,829 元，聲請人自94年7 月10
      日資遣生效日起至97年11月27日聲請清算之日止之生活必
      要費用應僅計583,817 元（計算式：13,562元×6 月＋14
      ,377元×12月＋14,881元×12月＋14,152×10 月 ＋9,82
      9 元＝583,817 ）。
（三）聲請人於失業後，自勞工保險局領有保險給付1,657,103
      元，扣除最低必要生活費用583,817 元後，尚餘1,073,2
      86元可資運用，原本生活無虞，然聲請人自承前開款項均
      因其投資股票，卻不懂理財，膨脹自己能力，而虧損殆盡
      ，乃向債權銀行以卡養卡之方式，終致造成龐大債務（見
      上開聲請清算事件卷宗第13、147 頁），足見聲請人係以
      上開保險給付及銀行借貸款項用於股票投資，心存僥倖，
      短線進出，欲以少額出資，在股市漲跌之間，博取更大利
      益，卻因未能自我節制，操作失當，非但將保險給付所得
      消耗殆盡，甚且進而向銀行借款加碼投入，乃致債台高築
      ，堪認聲請人係因借款用以短線操作股票之投機行為，致
      財產顯然減少，並負擔過重之債務，而生開始清算之原因
      。
三、綜上所述，聲請人向債權銀行借款導致積欠債務之行為，並
    非基於其生活所必要，實係因投資股票之投機行為所造成，
    對於開始清算之原因具有可歸責性，核與消費者債務清理條
    例第134 條第4 款所定之不免責事由相符；此外，本件聲請
    人之債權銀行均已具狀表示不同意聲請人免責，揆諸前揭法
    條規定，聲請人自不應予以免責，爰依首揭法條，裁定如主
    文。
中    華    民    國    99    年    3     月    25    日
                  民事庭法  官  邱光吾
以上為正本係照原本作成。
如不服本裁定，應於裁定送達後10日內，以書狀向本院提出抗告
，並繳納抗告費新臺幣1,000元。
中    華    民    國    99    年    3     月    25    日
                        書記官  孔秀蓮

司法院資訊處製作；財團法人民間司法改革基金會備份。
